ACORDAO-COMPLETO-2377994

ACÓRDÃO 11405/2019 ATA 39/2019 - SEGUNDA CÂMARA

VISTA, relatada e discutida representação formulada a partir de relatório consolidado de ações de controle realizadas pelas unidades regionais da Controladoria-Geral da União em diversos estados do Brasil acerca de possíveis irregularidades na execução do Programa de Governo 56 - Implantação de infraestrutura básica em projetos de assentamento do Instituto Nacional de Colonização e Reforma Agrária.
	ACORDAM os ministros do Tribunal de Contas da União, reunidos em sessão da 2ª Câmara, ante as razões expostas pela relatora, e com fundamento nos arts. 169, inciso V, 235 e 237, inciso II, do Regimento Interno deste Tribunal, em:
	9.1. conhecer desta representação e considerá-la parcialmente procedente;
	9.2. remeter cópia desta deliberação ao Instituto Nacional de Colonização e Reforma Agrária;
	9.3. arquivar estes autos.

Representação formulada a partir de relatório consolidado de ações de controle realizadas pelas unidades regionais da Controladoria-Geral da União em diversos Estados do Brasil, acerca de possíveis irregularidades na execução do Programa de Governo 56 - Implantação de infraestrutura básica em projetos de assentamento do Instituto Nacional de Colonização e Reforma Agrária no Estado de Alagoas.

Segunda Câmara

Superintendência Regional do Incra no Estado de Alagoas.

3. Representante: Controladoria Regional da União no Estado de Alagoas (CNPJ 26.664.015/0001-48).
3.1. Interessadas: Controladoria Regional da União no Estado de Alagoas (CNPJ 26.664.015/0001-48) e Controladoria-Geral da União (vinculador) (CNPJ 26.664.015/0001-48).

13.1. Ministros presentes: Augusto Nardes (na Presidência), Raimundo Carreiro e Ana Arraes (Relatora).
13.2. Ministro-Substituto convocado: Augusto Sherman Cavalcanti.
13.3. Ministros-Substitutos presentes: Marcos Bemquerer Costa e André Luís de Carvalho.

ANA ARRAES

Adoto como relatório a instrução da Secretaria de Controle Externo da Agricultura e do Meio Ambiente, que contou com a anuência de seu corpo dirigente (peças 60 a 62) :
“INTRODUÇÃO
	Cuidam os autos de representação autuada pela Secretaria do TCU no Estado de Alagoas, consubstanciada em relatório da Representação Regional da Controladoria Regional da União em Alagoas – CGU/AL. O relatório se refere a auditoria coordenada da CGU envolvendo análise da execução da Ação 211A – Desenvolvimento de Assentamentos Rurais, desenvolvida pelo Instituto Nacional de Colonização e Reforma Agrária – Incra.
HISTÓRICO
2.	Representantes da extinta Secex-AL autuaram o presente processo com base em relatório consolidado de auditoria da Controladoria Geral da União voltado a analisar a execução da Ação 211A – Desenvolvimento de Assentamentos Rurais, a qual envolve, resumidamente, prover ou recuperar a infraestrutura básica dos projetos de assentamento rural, necessária à viabilização do processo produtivo e do desenvolvimento sustentável.
3.	Em que pese relatório da CGU analisar a atuação nacional do Incra frente à Ação 211A, o escopo da presente representação restringe-se às constatações relativas ao estado de Alagoas. Diante disto, as principais constatações verificadas no relatório, em relação à Superintendência Regional do Incra em Alagoas - SR (22) , foram as seguintes:
a)	 incompatibilidades entre os serviços previstos (e pagos) no contrato e os efetivamente executados – ocorrência constatada em cinco contratos analisados pela CGU e que haviam sido executados pelo Incra-SR/AL (Contratos 11.000/2010, 12.000/2010, 17.000/2010, 18.000/2010 e 6.000/2011) . Os serviços supostamente pagos e não executados somam R$ 7.754.696,66. Considerando apenas os contratos 11.000/2010, 12.000/2010 e 18.000/2010, com valores contratados de R$ 8.634.276,99 (soma dos valores dos três contratos) , os serviços apontados pela CGU como pagos e não executados somam R$ 7.569.171,56, o que representa 88% do valor total dos ajustes (peça 3, p. 65-70) . 
b) 	deficiência nos projetos básicos (peça 3, p. 30-34) . 
c)	 não utilização de mecanismos sistemáticos para realização do levantamento de necessidades nos projetos de assentamento (peça 3, p. 25-27) .
d)	 não utilização de parâmetros objetivos para direcionamento do processo de priorização das obras, o qual se dá, em grande maioria, pela apreciação das demandas existentes, sem que haja a formalização de fatores de ponderação e a quantificação da relevância de cada uma das obras submetidas à apreciação (peça 3, p. 28-29) 
4.	Após análise inicial, a Ministra-Relatora, Ana Arraes, acatou proposta da Secex-AL (peças 41-44) e autorizou a realização de diligência ao chefe da auditoria interna do Incra, com objetivo de obter informações acerca das ações levadas a efeito pela autarquia, quanto às constatações da CGU.
5.	Em resposta, a auditoria interna do Incra informou que o Gabinete da Presidência do Incra determinou ao Incra/AL que adotasse providências para a apuração da responsabilização pelos pagamentos por serviços não executados e anexou cópia dos processos 54000.000263/2016-13 (peça 48) e 54000.001034/2016-16 (peça 49) .
6.	Em nova instrução (peça 51) , a Secex-AL entendeu por bem diligenciar diretamente à Superintendência do Incra em AL, visando a obter informações acerca da responsabilização pelas irregularidades apontadas no relatório da CGU.
7.	A citada Superintendência respondeu à diligência com cópia dos mesmos processos citados anteriormente com atualizações (peças 57 e 58) .
EXAME TÉCNICO
8.	Já feita a análise preliminar, com aquiescência da Ministra Relatora no sentido de conhecer a presente representação (peça 44) , sem prejuízo de ratificar tal ponto quando da proposta de encaminhamento, passa-se à análise dos documentos dos autos.
9.	A instrução anterior constante deste processo (peça 51) já abordou suficientemente as conclusões dos Relatórios Técnicos do Grupo de Trabalho criado pelo Incra visando contabilizar o dano causado ao erário em razão de pagamentos por serviços não executados realizados pela superintendência da autarquia em Alagoas. Inclusive, há conclusão no sentido de que as apurações relativas aos contratos 6.000/2010 e 17.000/2010 restam prejudicadas, em razão do decurso de tempo e a baixa materialidade envolvida (peça 61, p. 3-4) . A tabela abaixo busca resumir as constatações e as respectivas localizações dentro do processo:
Tabela 1: Relação de valores pagos por serviços não executados
	Empresa executora
	Número do contrato
	Valor do contrato (R$) 
	Dano calculado (R$) 
	Localização processual

	Mult Construções Ltda – ME
	11.000/2010
	2.880.786,22
	2.010.455,40
	Peça 49, p. 126-152

	CML Construtora Moreira Lima Ltda.
	12.000/2010
	6.217.261,73
	5.227.264,83
	Peça 48, p. 234-258

	Construtora Dias Correia Ltda
	18.000/2010
	2.351.751,27
	939.469,36
	Peça 48, p. 234-258

Fonte: Peças 48, 49 e 51 do processo.
10.	Ressalta-se que os valores constantes da tabela acima correspondem àqueles levantados pelo próprio Incra, com base nas constatações da CGU e após verificação in loco do montante executado em cada contrato.
11.	Caso a situação retratada nos relatórios técnicos emitidos pelos engenheiros do Incra seja confirmada e mantida após manifestação dos responsáveis, o dano causado ao erário estimado é superior a oito milhões de reais. A situação se mostra ainda mais grave quando se considera que o valor total dos contratos analisados era de R$ 11.804.592,70. Isto é, o valor considerado como dano ao erário perfaz cerca de 69% do valor total contratado e pago (peça 48, p. 257 e peça 49, p. 151) .
12.	Outro documento que merece destaque frente às irregularidades constatadas é o Parecer 31/2013/PFE/INCRA/AL/AGU, datado de 7/8/2013 (peça 57, p. 179-185) . Nele, o procurador federal responsável aponta uma série de irregularidades cometidas desde o processo de contratação da empresa CML Construtora Moreira Lima Ltda, responsável pela execução de obras nos Assentamentos Manivas Romualdo, Boa Fé (município de Quebrangulo/AL) , Brasileiro e Boa Fé (município de Atalaia/AL) , para, ao fim, opinar pela imediata rescisão do Contrato 12.000/2010 e instauração de sindicância para apuração de irregularidades na contratação.
13.	A diligência realizada pela Secex-AL (peças 51-54) buscava obter informações acerca dos procedimentos realizados pela superintendência do Incra em Alagoas quanto à responsabilização e recomposição do dano ao erário verificado pelo próprio órgão.
14.	Em resposta, a superintendência encaminhou o processo 54000.133814/2018-96 (peças 57 e 58) . Nele constam os já citados relatórios do Grupo de Trabalho constituído com a incumbência de verificar as irregularidades apontadas pela CGU nos contratos 11.000/2010, 12.000/2010 e 18.000/2010, além de conter atualizações acerca dos procedimentos administrativos realizados.
15.	No bojo do processo consta ofício do Ministério Público Federal, que comunica a existência do Inquérito Civil 1.11.000.000729/2017-01 na PR-AL e solicita documentos relativos às constatações 3.1.1.3, 3.1.1.4, 3.1.1.5 e 3.1.1.6 do relatório da CGU, os quais tratam das irregularidades no contrato 12.000/2010 (peça 58, p. 400) .
16.	Há informação de que, pelo menos até 31/8/2017, isto é, após um ano e cinco meses da elaboração dos relatórios técnicos do Grupo de Trabalho já citado, a superintendência ainda não havia instaurado os processos administrativos voltados à recomposição do erário e responsabilização dos que deram causa ao dano. É o que consta do memorando enviado pelo então ordenador de despesas da superintendência do Incra em Alagoas ao presidente daquela instituição na data retromencionada (peça 58, p. 397-398) . O então superintendente esclarece que os processos administrativos ainda não haviam sido autuados, em razão de falta de servidores, sendo que os poucos ali presentes declararam-se impedidos, uma vez que possuíam relação de amizade com o Sr. Marcos Antônio de Araújo Bezerra, servidor que ocupava função de confiança à época da execução dos contratos inquinados irregulares pela CGU.
17.	Ainda, verificou-se que, após manifestação da procuradoria federal, o Incra procedeu à notificação das empresas Construtora Dias Correia e CML Moreira Lima Ltda, para que apresentassem manifestação no prazo de 20 dias ou recolhessem o montante apontado nos relatórios técnicos (peça 58, p. 416-423) .
18.	Além disso, compulsando os processos 54000.001034/2016-16 e 54000.000263/2016-13, por intermédio de pesquisa no sistema SEI do Incra (disponível em: www.incra.gov.br/sei) , verifica-se que a autarquia procedeu o sobrestamento dos processos em que foram constatadas irregularidades nos contratos 11.000/2010, 12.000/2010, 18.000/2010 para que pudessem ser consultados no decorrer dos processos administrativos de tomada de contas especial e disciplinar, voltados à recomposição do erário e responsabilização dos envolvidos.
19.	Em suma, compulsando os autos, em conjunto com pesquisa nos sistemas informatizados do Incra, conclui-se pela existência de constatação de dano ao erário, após devida visita in loco e quantificação da extensão de tal dano, pelo próprio Incra. Ainda, que a autarquia procedeu à notificação de pelo menos duas empresas para que oferecessem defesa ou recolhessem as quantias devidas.
20.	Assim, conclui-se que existe pendência de comprovação de demais procedimentos que devem ser realizados diante do caso concreto, quais sejam, a instauração de tomada de contas especial e de processo administrativo voltado à potencial responsabilização de servidores envolvidos na ocorrência de dano ao erário.
21.	Os documentos apresentados indicam que a autarquia está tomando as medidas devidas. O TCU tem entendido, para os casos de transferências voluntárias, que a responsabilidade primária pela fiscalização da correta aplicação dos recursos da União é do órgão ou entidade concedente, cabendo atuação do TCU, como regra, após a atuação do órgão repassador (Acórdãos 1.842/2017, 2,467/2016 e 4.324/2015, todos da Primeira Câmara e relatados pelo Ministro Substituto Augusto Sherman e Acórdão 3737/2018-TCU-Segunda Câmara, relatado pelo Ministro Aroldo Cedraz) .
22.	Considerando a atuação do Incra frente às irregularidades constatadas, considera-se mais oportuno que o próprio órgão continue no ensejo de promover as devidas responsabilizações e, inclusive, de promover a instauração da tomada de contas especial. Isto porque, dado o avançado estágio de averiguação, por parte do próprio Incra, em relação às irregularidades apontadas pela CGU, a avocação, neste momento, de um processo de tomada de contas especial pelo TCU poderá implicar duplicação desnecessária de esforços e supressão de responsabilidades.
23.	Assim, entende-se cabível a aplicação análoga do entendimento adotado por esta Corte de Contas quanto aos casos de transferências voluntárias, no sentido de que, como regra, sejam exauridas as instâncias administrativas internas, para posterior atuação do controle externo. Deste modo, caberia à SR (22) a responsabilidade pela instauração dos processos administrativos.
24.	No entanto, há de se considerar as dificuldades apontadas pelo ordenador de despesa da SR (22) , tendo em vista de que os servidores daquela regional possuem vínculo de amizade com servidor público responsável em potencial pelo dano (peça 58, p. 397-398) . Ademais, considerando que a primeira diligência foi atendida pelo chefe de gabinete da presidência do Incra (peça 46) , restando, assim, o Incra-sede ciente da situação, o mais razoável, no interesse de obtenção de celeridade e efetividade das ações levadas a efeito pelo Incra no caso concreto é que as determinações sejam endereçadas à alta administração da autarquia, em vez de sua superintendência no estado de Alagoas.
25.	Isto posto, propor-se-á que esta Corte assine prazo de sessenta dias para que o Incra comprove a existência de procedimentos visando à reparação do dano ao erário constatado na execução dos contratos 11.000/2010, 12.000/2010, 18.000/2010.
CONCLUSÃO
26.	Em análise preliminar, a Ministra relatora, reconhecendo a existência de indícios de irregularidades ocorridas na Superintendência do Incra em Alagoas, constatadas em relatório de fiscalização da CGU, conheceu da presente representação e autorizou a realização de diligências (item 8) .
27.	Os documentos constantes dos autos comprovam que o Incra elaborou dois relatórios nos quais se concluiu pela existência de pagamento por serviços não executados no âmbito dos contratos 11.000/2010, 12.000/2010 e 18.000/2010 (itens 9-11) ;
28.	Considerando que o próprio Incra apurou a ocorrência de tais irregularidades e já promoveu o cálculo do quantum pago irregularmente (itens 10-14) ;
29.	Considerando que o Incra comprovou quem tem medidas em andamento com vistas à obtenção de ressarcimento do dano ao erário (itens 15-21) ;
30.	Considerando que a atuação direta do TCU, neste momento, poderá configurar duplicidade indevida de esforços, dado o avançado estágio dos processos nas instâncias internas do Incra (itens 22-25) ;
31.	Considerando, por fim, o risco de ineficácia das ações de reparação ao erário, caso as determinações sejam direcionadas à SR-22, onde trabalham amigos e colegas dos responsáveis envolvidos (item 24) ;
32.	Propor-se-á determinação ao Instituto Nacional de Colonização e Reforma Agrária para que, no prazo de sessenta dias, comprove a adoção das medidas cabíveis visando à reparação de dano ao erário, já averiguado por esta autarquia nos processos SEI 54000.000263/2016-13 e 54000.001034/2016-16, relativo aos contratos 11.000/2010, 12.000/2010, 18.000/2010, firmados pela Superintendência do Incra em Alagoas SR (22) e as empresas Mult Construções Ltda – ME (CNPJ 07.509.781/0001-93) , CML Construtora Moreira Lima Ltda (CNPJ 02.579.410/0001-64) e Construtora Dias Correia Ltda (CNPJ 10.896.578/0001-21) , respectivamente, instaurando, se for o caso, os processos de tomada de contas especial (item 25) .
	PROPOSTA DE ENCAMINHAMENTO
33.	Ante o exposto, submetem-se os autos à consideração superior, propondo:
	a) conhecer da presente representação, satisfeitos os requisitos de admissibilidade previstos nos arts. 235 e 237, inciso II, do Regimento Interno deste Tribunal, e no art. 103, §1º, da Resolução TCU 259/2014, para, no mérito, considerá-la procedente;
	b) determinar, com fundamento no art. 250, II, do RI/TCU, ao Instituto Nacional de Colonização e Reforma Agrária - Incra que, no prazo de 60 (sessenta) dias:
	b.1) adote as medidas cabíveis visando à reparação de dano ao erário, já averiguado por esta autarquia nos processos SEI 54000.000263/2016-13 e 54000.001034/2016-16, relativo aos contratos 11.000/2010, 12.000/2010, 18.000/2010, firmados pela Superintendência do Incra em Alagoas SR (22) e as empresas Mult Construções Ltda – ME (CNPJ 07.509.781/0001-93) , CML Construtora Moreira Lima Ltda (CNPJ 02.579.410/0001-64) e Construtora Dias Correia Ltda (CNPJ 10.896.578/0001-21) , respectivamente, instaurando, se for o caso, os processos de tomada de contas especial;
	b.2) informe ao Tribunal de Contas da União as medidas adotadas;
	c) arquivar o presente processo, com fundamento no art. 169, inciso V, do Regimento Interno do Tribunal.”
	É o relatório.

não há.

Não atuou.

REPRESENTAÇÃO. POSSÍVEIS IRREGULARIDADES NA EXECUÇÃO DO PROGRAMA DE GOVERNO 56 - IMPLANTAÇÃO DE INFRAESTRUTURA BÁSICA EM PROJETOS DE ASSENTAMENTO DO INSTITUTO NACIONAL DE COLONIZAÇÃO E REFORMA AGRÁRIA NO ESTADO DE ALAGOAS. CONHECIMENTO. CIÊNCIA. ARQUIVAMENTO.

REPRESENTAÇÃO (REPR)

Secretaria de Controle Externo da Agricultura e do Meio Ambiente (SecexAgroAmbiental).

Trata-se de representação formulada a partir de relatório consolidado de ações de controle realizadas pelas unidades regionais da Controladoria-Geral da União em diversos estados do Brasil acerca de possíveis irregularidades na execução do Programa de Governo 56 - Implantação de Infraestrutura Básica em Projetos de Assentamento do Instituto Nacional de Colonização e Reforma Agrária (Incra) .
No que se refere à Superintendência Regional do Incra em Alagoas, o relatório apontou incompatibilidades entre serviços previstos (e pagos) e aqueles efetivamente executados; deficiência nos projetos básicos; não utilização de mecanismos sistemáticos para realização do levantamento de necessidades nos projetos de assentamento; e não utilização de parâmetros objetivos na priorização das obras.
Após a realização de duas diligências – uma para a auditoria interna do Incra e outra para Superintendência do Incra em Alagoas – e de consulta ao Sistema Eletrônico de Informações (SEI) desse instituto, a Secretaria de Controle Externo da Agricultura e do Meio Ambiente (SecexAgroAmbiental) , que passou a atuar nestes autos em razão da extinção da Secretaria de Controle Externo no Estado de Alagoas, constatou que o próprio Incra já apurou a ocorrência das irregularidades em tela e promoveu o cálculo dos valores pagos indevidamente às empresas contratadas. 
De acordo com informações contidas no SEI, existem dois processos administrativos, com julgamento sobrestado, que tratam das irregularidades nos três contratos nos quais foram identificados danos:
	Empresa executora
	Número do contrato
	Valor do contrato (R$) 
	Dano calculado (R$) 

	Mult Construções Ltda. - ME
	11.000/2010
	2.880.786,22
	2.010.455,40

	CML Construtora Moreira Lima Ltda.
	12.000/2010
	6.217.261,73
	5.227.264,83

	Construtora Dias Correia Ltda.
	18.000/2010
	2.351.751,27
	939.469,36

A SecexAgroAmbiental também concluiu que, apesar das dificuldades que estão sendo enfrentadas pela Superintendência do Incra em Alagoas diante do fato de servidores haverem se declarado impedidos de trabalhar nos processos de tomada de contas especial a serem instaurados, o Incra adotou medidas com vistas à reparação do dano ao erário.
Portanto, considerando que a própria unidade instrutiva apontou que, neste momento, a atuação direta desta Corte de Contas poderia “configurar duplicidade indevida de esforços, dado o avançado estágio dos processos nas instâncias internas do Incra”, julgo desnecessária a determinação por ela proposta. Entendo que o envio da decisão desta Corte para o Instituto Nacional de Colonização e Reforma Agrária será medida suficiente para alertar o instituto quanto à imprescindibilidade da conclusão das ações de reparação de dano ao erário a seu cargo.
	Ante o exposto, VOTO por que o Tribunal acolha a minuta de acórdão que ora submeto à deliberação deste Colegiado.
TCU, Sala das Sessões Ministro Luciano Brandão Alves de Souza, em 29 de outubro de 2019.
ANA ARRAES 
Relatora